【裁判字號】    90,判,1508
【裁判日期】    900823
【裁判案由】    空氣污染防制法
【裁判全文】
最  高  行  政  法  院  判  決                    九十年度判字第一五○八號
    原      告  金永全營造有限公司
    代  表  人  甲○○
    被      告  高雄市政府環境保護局
    代  表  人  張豐藤
右當事人間因空氣污染防制法事件，原告不服行政院環境保護署中華民國八十八年十
二月二十二日（八八）環署訴字第七九八六三號再訴願決定，提起行政訴訟，本院判
決如左：
    主  文
原告之訴駁回。
訴訟費用由原告負擔。
    事  實
緣原告承包高雄市○○○路三六一巷道路開闢工程，因工程施工中未採取適當防制措
施，致使過往車輛引起塵土飛揚，造成空氣污染，屢遭民眾檢舉有案，經被告稽查人
員於民國八十七年十一月十二日十時二十分至工地稽查，發現上述違規事實，乃當場
拍照存證，案由被告據以裁處新臺幣（下同）十萬元罰鍰。原告不服，提起訴願、再
訴願，均遭決定駁回，遂提起行政訴訟，茲摘兩造訴辯意旨於次：
原告起訴意旨略謂：一、按行為時（下同）空氣污染防制法於八十八年一月二十日修
正之前第十九條第七款規定：「在各級防制區內不得有左列行為：其他經主管機關公
告之空氣污染行為。」被告究於何時公布停工道路工程引起車行揚塵屬「空氣污染行
為」？未見被告說明舉證，即遽依修正前第十九條第七款規定處以罰鍰，顯已牴觸依
法行政之法則（行政處分必須以具體之法令規定為依據）。二、尤有進者，行政罰以
行為罰為基礎，在該空氣污染防制法第十九條第三款雖有「營造建築物、舖設道路、
運送工程材料、廢棄物或其他工事而無適當防制措施，致引起塵土飛揚或污染空氣。
」之規定，惟此顯指有「營建工程行為．．．無適當防制措施，以致．．．」之情形
而言，查原告固曾承攬高雄市「左營（00－00－0000、四○○二）道路開闢
工程」，惟該工程於八十七年十一月三日，因其他包商進場施工，牴觸原告之施工，
故此段期間內，原告係停止施工，此有原告陳報停工函及高雄市政府新建工程處公函
可資證明，職是之故，原處分所認定之違反時間－八十七年十一月十二日，原告並未
在該處施工，甚至在該時點前後十日內，原告均未在該處施工，原告既無營建行為，
實無違反前開空氣污染防制法第十九條第三款之規定可言。三、第查，行政主管機關
既擁有查察之公權力，則對於違反空污法事件應盡調查之能事，舉凡違反之行為主體
，行為內容等等，皆屬行政主管機關應行調查之事實，既不可含糊籠統，亦不應恣意
指摘老百姓違規，而將舉證責任轉嫁至受處分人身上。職是之故，訴願決定理由認原
告須舉證證明與其他包商協調進場施工之時點，殊有違行政法則。四、請撤銷原處分
及一再訴願決定等語。
被告答辯意旨略謂：一、按「在各級防制區內，不得有下列行為．．．七、其他經主
管機關公告之空氣污染行為。」為空氣污染防制法第十九條第七款明文規定。又「違
反第十九條各款情形之一者，處新臺幣五千元以上十萬元以下罰鍰；其違反者為工商
廠、場，處新臺幣十萬元以上一百萬元以下罰鍰。」復為同法第三十九條第一項所明
定。又行政院環境保護署八十一年三月九日以（八一）環署空字第○七二九九號公告
空氣污染行為，公告事項一、（六）之規定：「營建工程、道路工程及各種管線舖設
作業，無適當防制措施，致作業本身引起或使過往車輛引起塵土飛揚者，為空氣污染
行為。」二、原告稱：「二、．．．被告究於何時公布停工道路工程引起車行揚塵屬
「空氣污染行為」？未見被告說明舉證．．．」，查「空氣污染行為」為行政院環境
保護署八十一年三月九日以（八一）環署空字第○七二九九號公告施行。三、原告稱
：「三．．．查原告固曾承攬高雄市「左營00－00－0000、四○○二」道路
開闢工程，惟該工程於八十七年十一月三日，因其他包商進場施工，牴觸原告之施工
，故此段期間內，原告係屬停止施工，．．．」依據環保署訴願會八十七年元月十日
編印「環保法令一四○問」第十一案由：「舖設道路中路面主體工程承包商申報停工
後，仍被民眾陳情該工地有塵土飛揚，可否處罰？結論：視具體案件承包商所提反證
資料之證明力，個案判斷。若發包者召開協調會且有明確決議，所有承包商之進場施
工時間，則以該時點為工地環保維護義務之區別標準，若無，應以主體工程為歸責處
分對象為原則。不宜僅因主體工程承包商申報停工即可免責。」查原告為該道路開闢
工程之主體工程承包商，且工程期間所有承包商並無明確決議進場施工時間，故原告
雖向發包者申報停工，惟道路開闢工程作業區內到處是塵土，無有效污染防制設施及
灑水系統，致使過往車輛引起塵土飛揚，嚴重影響環境空氣品質，屢遭鄰近住家向被
告公害防制專線檢舉，經被告稽查人員現場查勘及拍照存證，原告確有造成空氣污染
之行為，違反空氣污染防制法之事實明確，不因原告承包之申報停工即可免責。四、
綜上，被告依據行為時空氣污染防制法第十九條第七款予以舉發，並依同法第三十九
條第一項科處新臺幣壹拾萬元罰鍰，於法並無不合，訴願及再訴願決定亦無不當，請
駁回原告之訴等語。
    理  由
按「在各級防制區內，不得有其他經主管機關公告之空氣污染行為。」「違反第十九
條各款規定之一者，處新臺幣五千元以上十萬元以下罰鍰；其違反者為工商廠、場，
處新臺幣十萬元以上一百萬元以下罰鍰，並通知限期改善，．．．。」空氣污染防制
法第十九條第七款及第三十九條第一項、第二項定有明文。又「一、公私場所有左列
各項行為者為空氣污染行為。．．．（六）營建工程、道路工程及各種管線舖設作業
，無適當防制措施，致作業本身引起或過往車輛引起塵土飛揚者。」經行政院環境保
護署八十一年三月九日八一環署空字第○七二九九號公告在案。本件原告承包高雄市
○○○路三六一巷道路開闢工程，因工程施工中未採取適當防制措施，致使過往車輛
引起塵土飛揚，造成空氣污染，屢遭民眾檢舉有案，經被告稽查人員於八十七年十一
月十二日十時二十分至工地稽查，發現上述違規事實，乃當場拍照存證，案由被告據
以裁處十萬元罰鍰。原告不服，循序提起行政訴訟，主張：被告究於何時公布停工道
路工程引起車行揚塵屬「空氣污染行為」，未見被告說明舉證。且原告承攬高雄市左
營00－00－0000、四○○二」道路開闢工程，因其他包商於八十七年十一月
三日進場施工，牴觸原告之施工，故八十七年十一月十二日原告係屬停止施工，不應
受罰云云。然按「一公私場所有左列各項行為當為空氣污染行為。．．．(六)營建工程
、道路工程及各種管線舖設作業，無適當防制措施，致作業本身引起或過往車輛引起
塵土飛揚者。」為行政院環境保護署八十一年三月九日八一環署空字第○七二九九號
公告在案，原告主張：末見被告說明舉證上開空氣污染行為業經主管機關公告施行之
訴稱，核難採信。次查：原告為該道路開闢工程之主體工程承包商，且工程期間所有
承包商並未有明確決議進場施工時間，原告雖曾向發包者申報停工，惟因道路開闢工
程作業區內到處是塵土，無有效污染防制設施及灑水系統，致使過往車輛引起塵土飛
揚，嚴重影響環境空氣品質，屢遭鄰近住家向被告公害防制專線檢舉，經被告稽查人
員現場勘查及拍照存證，有被告執行違反空氣污染防制法案件採證單及照片附原處分
卷可稽，參諸主管機關行政院環境保護署訴願審議委員會八十七年元月十日編印之「
環保法令一四○問」之第十一案案例之例示說明，原告難謂不知系爭行為確有造成空
氣污染之行為，其違反空氣污染防制法之事證至為明確，難謂已申報停工即可免責。
從而原告所訴均無足取，本件原處分揆諸首揭規定，洵無違誤，一再訴願決定，遞予
維持，俱無不合，原告起訴意旨難謂有理由，應予駁回。
據上論結，本件原告之訴為無理由，爰依行政訴訟法施行法第二條、行政訴訟法第九
十八條第三項前段，判決如主文。
中    華    民    國      九十      年      八        月    二十三      日
                    最 高 行 政 法 院  第 二 庭
                                審 判 長 法  官      陳  石  獅
                                         法  官      徐  樹  海
                                         法  官      彭  鳳  至
                                         法  官      高  啟  燦
                                         法  官      黃  合  文
右  正  本  證  明  與  原  本  無  異
                                         法院書記官  張  雅  琴
中    華    民    國      九十      年      八        月    二十七      日


司法院資訊處製作；財團法人民間司法改革基金會備份。
